【裁判字號】    90,訴,548
【裁判日期】    901023
【裁判案由】    分割共有物
【裁判全文】
臺灣屏東地方法院民事判決  九十年度訴字第五四八號
    原        告  癸○○
    被        告  乙○○
                  辛○○
                  己○○
                  甲○○
                  戊○○
    訴 訟 代理人  庚○○
    被        告  壬○○
                  丁○○
                  丙○○
右當事人間請求分割共有物事件，本院判決如左：
    主    文
兩造共有之坐落屏東縣南州鄉○○段一一六○地號面積八九○八．一二平方公尺土地
依如附圖所示甲案方法分割：編號(1)部分面積四○八九．○三平方公尺分歸原告所有
；編號(2)部分面積四○八九．○三平方公尺分歸被告壬○○所有；編號(3)部分面積七
三○．○六平方公尺分歸被告甲○○、丁○○按應有部分各八分之一，被告戊○○、
丙○○按應有部分各四分之一，被告己○○、乙○○、庚○○、辛○○按應有部分各
十六分之一保持共有。
訴訟費用由被告壬○○負擔九一八八○分之四二一七五；被告甲○○、丁○○各負擔
0000000分之九四一二五；被告戊○○、丙○○各負擔0000000分之一
八八二五○；被告己○○、乙○○、庚○○、辛○○各負擔一四七○○八分之七五三
；餘由原告負擔。
    事    實
甲、原告方面：
一、聲明：請求判決兩造共有之如主文第一項所示土地准予裁判分割。
二、陳述：
 (一) 坐落屏東縣南州鄉○○段一一六○地號面積八九○八．一二平方公尺土地，為兩
    造所共有，該土地並無訂立不分割之協議，又其中大部分共有人持分面積很小，
    人數眾多且散居各城市，為促使土地有效利用並達到各自地盡其用之經營，為此
    提出本件訴訟。
 (二) 按共有物固為全體共有人所共有，然而共有物長期之分管使用，占有人於該一定
    位置上經營耕作，投資土地改良、鋪設運輸系統，於該土地上投入相當之資力以
    提升該土地之經濟價值；故共有物分割應斟酌各共有人在該地上投射改良之勞資
    力及分割後取得物是否耕作條件提升為準則。系爭土地數十年來概由原告在南側
    位置耕作，現況乃種植蓮霧，樹齡已七年之久，正值旺盛期；園內設有運輸用鐵
    軌由南至北以自運肥料、果實收獲輸送之用。被告壬○○則在系爭土地北側耕作
    ，現況亦種植蓮霧。至被告乙○○、辛○○、己○○、甲○○、戊○○、庚○○
    、丁○○、丙○○則從未耕作，且其每人應有面積很小，實不適於農耕，分配後
    必然放任荒蕪。故而以原告與被告壬○○耕作面積相等，一南一北，倘由其餘被
    告乙○○八人取得原告與被告壬○○現耕部分之中間，則二現耕者損失之蓮霧樹
    相等，經濟價值損失有相當性及公平性；且系爭土地全程設置產業道路，被告仍
    可通行無阻。至倘由被告乙○○八人取得系爭土地最南側之鄰路位置，以其八人
    合計約六八九平方公尺之小面積，詎占據全部道路面，癱瘓其餘現耕之運輸系統
    ；且該部分全部為原告種植蓮霧區，原告須單獨損失三十五株蓮霧樹，依該部分
    每年收成約新台幣十二萬二千元之收益，將此分歸被告乙○○八人任其荒蕪，實
    非共有物分割之本旨，亦未能地盡其利，而不可採。
三、證據：提出土地登記謄本、地籍圖謄本、戶籍登記謄本各一件為證，並聲請勘驗
    現場。
乙、被告方面：
壹、被告乙○○、辛○○、己○○、甲○○、戊○○、庚○○部分：
一、聲明：請求判決駁回原告之訴。
二、陳述：
 (一) 阮姓被告八人仍願保持共有。
 (二) 系爭土地僅只一條出路，且形狀為長方型，倘被告分在北側，恐不利將來之使用
    ，故被告希望分割在系爭土地南側，即鄰同段一一六一地號土地之位置，以利通
    行及未來買賣之便利。
貳、被告丙○○部分：
一、聲明：請求判決駁回原告之訴。
二、陳述：與被告乙○○、辛○○、己○○、甲○○、戊○○、庚○○所為陳述相同
    。
參、被告丁○○部分：
    被告未於言詞辯論期日到場，惟據其於本院勘驗現場時到場所為之陳述，與被告
    乙○○、辛○○、己○○、甲○○、戊○○、庚○○所為陳述相同。
貳、被告壬○○部分：
    被告未於言詞辯論期日到場，亦未提出書狀作何聲明或陳述。
丙、本院依聲請勘驗現場，並囑託東港地政事務所派員實施測量並繪製複丈成果圖。
    理    由
一、被告丁○○、壬○○經受合法通知，未於言詞辯論期日到場，核無民事訴訟法第
    三百八十六條各款所列情形，爰依原告之聲請，由其一造辯論而為判決。
二、本件原告起訴主張坐落屏東縣南州鄉○○段一一六○地號面積八九○八．一二平
    方公尺土地為兩造共有，該土地並無不分割之協議，又其中大部分共有人持分面
    積很小，人數眾多且散居各城市，為促使土地有效利用並達到各自地盡其用之經
    營，為此提出本件訴訟；另並主張系爭土地數十年來概由原告與被告壬○○分別
    在南、北側位置耕作，至被告乙○○、辛○○、己○○、甲○○、戊○○、庚○○、丁○○、丙○○則從未耕作，且其每人應有面積很小，故而考量耕作現況及
    系爭土地之經濟利益，應由原告與被告壬○○分別取得系爭土地之南、北側，其
    餘被告乙○○八人則取得原告與被告壬○○現耕部分之中間位置。至被告乙○○
    、辛○○、己○○、甲○○、戊○○、庚○○、丙○○、丁○○則以系爭土地僅
    只一條出路，且形狀為長方型，倘被告分在北側，恐不利將來之使用，故而希望
    分割在系爭土地南側，即鄰同段一一六一地號土地之位置，以利通行及未來買賣
    之便利等語，資為抗辯。
三、查坐落屏東縣南州鄉○○段一一六○地號面積八九○八．一二平方公尺土地，為
    兩造共有，應有部分為原告與被告壬○○各九一八八○分之四二一七五，被告甲○○、丁○○各0000000分之九四一二五，被告戊○○、丙○○各000
    0000分之一八八二五○，被告己○○、乙○○、庚○○、辛○○各一四七○○八分之七五三；而系爭土地並無不能分割之情事，且無不分割之約定，復未能
    以協議定分割之方法等情，業據原告提出土地登記謄本為證，且為被告所不爭執
    ，堪信為實在，從而，原告請求法院判決分割，依法自無不合。次查，系爭一一
    六○地號土地，略呈北寬南狹之不規則長方型，其上並無建物，均種植蓮霧樹等
    ，業經本院至現場勘驗明確，有勘驗筆錄在卷可稽。本院爰審酌系爭一一六○地
    號之耕作現況，並考量其整體運用土地之利益，認以如附圖所示甲案之方法分割
    為允當。
據上論結，本件原告之訴為有理由，依民事訴訟法第三百八十五條第一項前段、第八
十五條第一項但書，判決如主文。
中      華      民      國    九十      年      十      月    二十三    日
                                    臺灣屏東地方法院民事第二庭
~B法      官  王幸華
右為正本係照原本作成。
如對本判決上訴，須於判決送達後廿日內向本院提出上訴狀。
~B法院書記官  江永年
中      華      民      國    九十      年      十      月    二十三    日


司法院資訊處製作；財團法人民間司法改革基金會備份。
